ACORDAO-COMPLETO-2393799

ACÓRDÃO 1800/2020 ATA 5/2020 - PRIMEIRA CÂMARA

Vistos, relatados e discutidos estes autos de tomada de contas especial instaurada pela Diretoria de Gestão Estratégica do Ministério do Turismo, em razão da impugnação total das despesas do Convênio CV-0081/2010, celebrado com o Município de Iporã/PR com o objetivo de dar apoio ao projeto intitulado "21ª Festa do Peão de Rodeio de Iporã/PR".
ACORDAM os Ministros do Tribunal de Contas da União, reunidos em sessão da Primeira Câmara, ante as razões expostas pelo relator, em:
9.1. julgar irregulares as contas do Sr. Cássio Murilo Trovo Hidalgo, CPF XXX.839.959-XX, ex-prefeito municipal de Iporã/PR, com fundamento nos arts. 1º, inciso I, 16, inciso III, alínea "c", e § 2º, da Lei 8.443/1992, c/c os arts. 19 e 23, inciso III, da mesma Lei, e com arts. 1º, inciso I, 209, inciso III, e § 5º, 210 e 214, inciso III, do Regimento Interno, condenando-o ao pagamento da quantia a seguir discriminada, fixando-lhe o prazo de quinze dias, a contar da notificação, para comprovar, perante o Tribunal (art. 214, inciso III, alínea "a", do Regimento Interno) , o recolhimento da dívida aos cofres do Tesouro Nacional, atualizada monetariamente e acrescida dos juros de mora, calculados a partir das datas discriminadas, até a data do recolhimento, na forma prevista na legislação em vigor.
	VALOR ORIGINAL (R$) 
	DATA DA OCORRÊNCIA

	100.000,00
	9/11/2010

9.2. aplicar ao Sr. Cássio Murilo Trovo Hidalgo, CPF XXX.839.959-XX, com fulcro no art. 57 da Lei 8.443/1992, c/c o art. 267 do Regimento Interno, multa no valor de R$ 20.000,00 (vinte mil reais) , com a fixação do prazo de quinze dias, a contar da notificação, para comprovar, perante o Tribunal (art. 214, inciso III, alínea "a", do Regimento Interno) , o recolhimento da dívida aos cofres do Tesouro Nacional, atualizada monetariamente desde a presente data até a do efetivo recolhimento, se for paga após o vencimento, na forma da legislação em vigor;
9.3. autorizar, desde logo, nos termos do art. 28, inciso II, da Lei 8.443/1992, a cobrança judicial das dívidas caso não atendidas as notificações;
9.4. autorizar o pagamento das dívidas em até 36 (trinta e seis) parcelas mensais e consecutivas, nos termos do art. 26 da Lei 8.443/1992, c/c o art. 217 do Regimento Interno, fixando-lhe o prazo de quinze dias, a contar do recebimento da notificação, para comprovar perante o Tribunal o recolhimento da primeira parcela, e de trinta dias, a contar da parcela anterior, para comprovar o recolhimento das demais parcelas, devendo incidir sobre cada valor mensal, atualizado monetariamente, os juros de mora devidos, na forma prevista na legislação em vigor;
9.5. dar ciência desta deliberação ao responsável, ao Ministério do Turismo e ao Procurador-Chefe da Procuradoria da República no Estado do Paraná, nos termos do § 3º do art. 16 da Lei 8.443/1992 c/c o § 7º do art. 209 do Regimento Interno do TCU, para adoção das medidas cabíveis.

Tomada de contas especial instaurada pelo Ministério do Turismo, em razão da impugnação total das despesas do Convênio CV-0081/2010, celebrado com o Município de Iporã/PR com o objetivo de dar apoio ao projeto intitulado 21ª Festa do Peão de Rodeio de Iporã/PR.

Primeira Câmara

Prefeitura Municipal de Iporã - PR.

3. Interessados/Responsáveis:
3.1. Interessado: Ministério do Turismo (vinculador) (05.457.283/0001-19)
3.2. Responsável: Cássio Murilo Trovo Hidalgo (XXX.839.959-XX).

13.1. Ministros presentes: Bruno Dantas (na Presidência), Benjamin Zymler (Relator) e Vital do Rêgo.
13.2. Ministro-Substituto convocado: André Luís de Carvalho.
13.3. Ministros-Substitutos presentes: Augusto Sherman Cavalcanti e Weder de Oliveira.

ACORDAO-COMPLETO-2434504

Acórdão 19/2021 - Primeira Câmara

ACORDAO-COMPLETO-2520985

Acórdão 1574/2022 - Primeira Câmara

BENJAMIN ZYMLER

Adoto como relatório a instrução elaborada no âmbito da Secretaria de Controle Externo no Estado do Paraná (peça 20) , cuja proposta de encaminhamento contou com a anuência do secretário substituto (peça 22) e do representante do Ministério Público (peça 23) :
"INTRODUÇÃO
	Cuidam os autos de tomada de contas especial instaurada pela Diretoria de Gestão Estratégica do Ministério do Turismo, em desfavor de Cássio Murilo Trovo Hidalgo, ex-prefeito de Iporã/PR, em razão da impugnação total das despesas do Convênio n. CV-0081/2010, Siafi n. 732132/2010, celebrado com o Município de Iporã/PR com o objetivo de dar apoio ao projeto intitulado "21ª Festa do Peão de Rodeio de Iporã/PR", a ser realizado nos dias 8 a 11/4/2010, conforme proposta registrada à peça 1, p. 8-10.
HISTÓRICO 
Conforme disposto na cláusula quinta do termo de convênio (peça 1, p. 46-82) , publicado no Diário Oficial da União em 12/5/2010, foram previstos R$ 122.000,00 (cento e vinte e dois mil reais) para a execução do objeto, dos quais R$ 100.000,00 (cem mil reais) seriam repassados pelo concedente e R$ 22.000,00 (vinte e dois mil reais) corresponderiam à contrapartida.
O ajuste teve vigência de 8/4/2010 a 20/12/2010 (peça 1, p. 58 e 90) e previa a apresentação da prestação de contas até trinta dias do término da vigência, conforme cláusula décima segunda do termo de convênio (peça 1, p. 72) .
Os recursos federais foram repassados em parcela única, mediante a ordem bancária n. 801520/2010, de 9/11/2010 (peça 1, p. 88) .
O órgão concedente reprovou a prestação de contas apresentada pelo município de Iporã/PR, tendo em vista a não comprovação da execução física do objeto do convênio, em função das seguintes constatações registradas na Nota Técnica 1013/2012 (peça 1, p. 336-342) :
 As fotografias das tendas (pirâmide) apresentadas não permitem vinculá-las ao contexto do evento;
 Não foi possível comprovar a locação de gerador de 600 KVA, prevista no Plano de Trabalho;
 Não houve reversão da arrecadação da bilheteria na consecução do objeto. A justificativa de que o recurso do Ministério foi apenas para a realização do show do Chitãozinho e Xororó não poderia prosperar, pois de acordo com o Plano de Trabalho os itens de infraestrutura seriam custeados pelo Ministério do Turismo durante os quatro dias de festa.
A Comissão de Tomada de Contas Especial concluiu, em 15/8/2014, que " (...) os fatos apurados no processo indicavam a ocorrência de prejuízo ao Erário decorrente de Irregularidade na Execução Física do objeto, o que motivou a instauração do processo de Tomada de Contas Especial (...) ", quantificou o dano em cem por cento dos recursos repassados, atribuindo a responsabilidade ao Sr. Cássio Murilo Trovo Hidalgo, Prefeito de Iporã/PR à época (Relatório do Tomador de Contas - peça 1, p. 352-358) .
O responsável foi inscrito na conta Diversos Responsáveis do Siafi em 18/8/2014, conforme nota de lançamento à peça 1, p. 364.
A Controladoria-Geral da União (CGU) atestou, em 11/9/2014, que foram respeitados os princípios constitucionais do contraditório e da ampla defesa, tendo em vista as notificações ao agente responsabilizado (peça 1, p. 248-254, 262, 264, 270) , que as impropriedades/irregularidades apontadas não foram saneadas, nem os recursos recolhidos, concluindo que o Sr. Cássio Murilo Trovo Hidalgo estaria em débito com a Fazenda Nacional pela importância de R$ 142.627,15 (cento e quarenta e dois mil, seiscentos e vinte e sete reais e quinze centavos) , conforme registrado no item 6 do Relatório de Auditoria 1540/2014 (peça 1, p. 384-386) .
Assim, a CGU certificou a irregularidade das contas, por meio do Certificado de Auditoria n. 1540/2014, conclusão acompanhada pelo dirigente do órgão de controle interno (peça 1, p. 388-389) .
O Ministro de Estado do Turismo manifestou conhecimento das conclusões contidas nos autos mediante o pronunciamento ministerial constante da peça 1, p. 396.
No exame técnico da instrução inicial deste TCU (peça 3) , foi assinalado que o município de Iporã/PR foi instado a apresentar documentação complementar para comprovação da execução do objeto conveniado, conforme Ofício 0446/2012 CGMC/SNPTur/Mtur (peça 1, p. 192-194) , recebido em 7/5/2012.
O Município de Iporã apresentou ao concedente o Ofício 276/2012-GP, de 22/6/2012, contendo documentos e justificativas (peça 1, p. 204) , os quais mais uma vez foram considerados insuficientes pelo Ministério do Turismo, que novamente oportunizou ao convenente a possibilidade de juntada de documentação complementar, em 27/8/2012 (peça 1, p. 218-220) . Em resposta, o município apresentou as justificativas acostadas à peça 1, p. 222-226 e p. 240-244. 
Por fim, o Ministério do Turismo, mediante o Ofício 319/2013/CGCV/DGI/SE/Mtur, de 11/3/2013, comunicou a reprovação da execução física do objeto do convênio, com fulcro na Nota Técnica de Análise n. 1013/2012 (peça 1, p. 336-342) .   
Assim, considerando que as peças apresentadas pelo Município de Iporã/PR a título de prestação de contas não comprovaram a boa e regular aplicação dos recursos, foi proposta a citação do Sr. Cássio Murilo Trovo Hidalgo, ex-prefeito de Iporã/PR, para que recolhesse o valor do débito apurado ou apresentasse alegações de defesa em decorrência das irregularidades abaixo transcritas (peça 3) , a qual contou com anuência dos dirigentes da Secex/PR (peças 4 e 5) e foi autorizada pelo Relator do processo (peça 6) :
 (...) irregularidades na execução física do projeto do referido convênio, o que ensejou a impugnação das despesas e consequente reprovação da prestação de contas pelo órgão repassador, com infração ao art. 56 da Portaria Interministerial n. 127, de 29 de maio de 2008, que fundamentou a avença.
EXAME TÉCNICO
Em cumprimento ao Despacho do Ministro Relator (peça 6) , foi promovida a citação do Sr. Cássio Murilo Trovo Hidalgo, mediante o Ofício 1154/2016-TCU/SECEX-PR (peça 8) , datado de 7/10/2016.
O responsável tomou ciência do ofício que lhe foi encaminhado, conforme registrado no termo de acompanhamento de comunicações processuais acostado à peça 16, tendo apresentado suas alegações de defesa por e-mail (peça 14) e posteriormente protocolado o documento original (peça 15) , o qual é composto de:
	- Argumentos de defesa (peça 15, p. 1-11) ;
	- Nota de empenho e ordem de pagamento relativos à locação de gerador de energia (peça 15, p. 12) ;
	- Nota fiscal relativa à locação de gerador de energia (peça 15, p. 13) ;
	- Edital de Convite n. 004/2010-PMI destinado a contratação de empresa para promover o evento (peça 15, p. 14-25) ;
	- Julgamento, homologação e adjudicação do procedimento licitatório (peça 15, p. 26-29) ;
	- Contrato n. 44/2010 firmado com a empresa ADM Produções e Eventos Ltda. (peça 15, p. 30-35) ;
	- Fotos das tendas (peça 15, p. 36-37) .
O Sr. Cássio Murilo Trovo Hidalgo registrou em sua defesa que os documentos carreados aos autos comprovam que os serviços foram devidamente executados e contratados em valores praticados no mercado.
Aduz que a reprovação da prestação de contas pelo Ministério do Turismo decorreu somente da ausência de alguns documentos no processo, sem que tivesse sido apontada qualquer falha no aspecto econômico, financeiro ou relacionado à ausência de prestação dos serviços.
Acrescenta que a ausência de documentos é um mero erro formal, o qual não poderia ser atribuído ao ordenador de despesas do município, tendo sido decorrente de falha na assessoria que fazia a prestação das contas do município à época.
Argui que seria pressuposto para a instauração da tomada de conta especial a existência de elementos fáticos e jurídicos suficientes para a comprovação de dano ao erário, o qual deveria ainda ser quantificado, sendo que no presente caso haveria somente mero erro formal, o qual estaria sendo sanado nesta fase processual.
Adiciona que não teria sido configurada a conduta dolosa ou culposa do agente público, tampouco caracterizada a relação de causa e efeito entre a conduta do agente e o dano, motivo pelo qual pugna pelo arquivamento do processo, sem apreciação do mérito, por ausência dos pressupostos de constituição e desenvolvimento válido e regular do processo.
Na sequência apresenta justificativas em relação aos três requisitos apontados na Nota Técnica 1013/2012 (peça 1, p. 336-342) , que deu origem ao presente processo de tomada de contas especial.
Com relação às tendas pirâmides (itens 07 e 08 da nota técnica) , traz novas fotos (peça 15, p. 36 e 37) nas quais seria possível identificar as tendas no contexto da festa. Aduz que é possível identificar as tendas pirâmides com a mesma lista azul que permeiam as fotos já juntadas aos autos.
No tocante 	à locação do gerador de energia de 600	 KVA (item 10 da nota técnica) , apresenta cópia da nota fiscal n. 36, emitida pela empresa ADM Produções e Eventos, bem como cópia da licitação e contrato que comprovariam que a empresa teria sido a vencedora do certame (peça 15, p. 13-35) .
Em relação à não gratuidade do evento, registra que a festa foi realizada pelo município em parceria com a Sociedade Rural de Iporã e que o Convênio 733132/2010 se destinava somente à contratação da dupla Chitãozinho & Xororó e à infraestrutura necessária ao show.
Porém, o evento teria sido realizado no período de 8/4/2010 a 11/4/2010, contando com diversas atrações, sendo que o show objeto do convênio seria apenas uma delas. As demais atrações teriam sido geridas pela Sociedade Rural, custeadas com recursos auferidos pela sociedade, incluindo a cobrança de ingressos. Todavia para o show objeto do convênio não teria sido cobrado ingressos. O show teria sido gratuito, sendo a presunção em contrário, levantada no relatório técnico, desprovida de qualquer elemento probatório.
Assim, aduz que uma vez que não foram cobrados ingressos para o show objeto do convênio, não haveria que se questionar a apresentação de documentos relativos aos valores arrecadados com a suposta venda de ingressos para as demais atrações, motivo este que teria dado causa à reprovação das contas.
Declara que foram juntados aos autos todos os documentos relativos aos pagamentos realizados em função do show do Chitãozinho & Xororó e da infraestrutura que o comportou.
Por fim, entende que deve ser afastada a aplicação de qualquer medida punitiva em razão dos seguintes motivos:
	- Não haveria indícios de que o valor contratado tenha excedido os preços praticados no mercado;
	- O plano de trabalho, no qual eram especificados os valores a serem pagos na contratação, teria sido analisado e aprovado pelo MTur;
	- Não teria havido má-fé na cobrança de ingressos pela Sociedade Rural, tampouco na prestação de contas apresentada pelo município, mas somente uma divergência de entendimento em relação às despesas que deveriam ser objeto da prestação de contas;
	- O show teria sido devidamente contratado e efetivamente realizado;
	- O ex-gestor não teria obtido qualquer vantagem patrimonial indevida, sendo que tudo que foi recebido teria sido efetivamente gasto nas despesas propostas no plano de trabalho, conforme vasta documentação anexada.
Análise
Do exposto no Relatório do Tomador de Contas 344/2014 (peça 1, p. 352-358) e na Nota Técnica 1013/2012 (peça 1, p. 336-342) , foram apontadas ressalvas técnicas em relação a três itens:
2.1. Não comprovação da execução das Tendas, contratadas pelo valor de R$ 10.825,00.
2.2. Não comprovação da locação de gerador de energia de 600 KVA, contratada por R$ 16.000,00.
2.3. Ausência de prestação de contas dos recursos arrecadados com ingressos, bem como a não reversão de tais valores na consecução do objeto.
Embora os dois primeiros itens representem apenas parcela dos recursos dos recursos transferidos, o convênio foi reprovado em sua integralidade em razão da ocorrência registrada no terceiro item.
Com relação aos dois primeiros itens, em que pese os argumentos apresentados pelo responsável, bem como os documentos relativos à locação de gerador de energia (peça 15, p. 12-13) e as fotos das tendas (peça 15, p. 36-37) , não é possível acatar as alegações de defesa do responsável.
Uma análise mais detalhada da execução do convênio permite concluir pela existência de uma série de ocorrências que impedem o reconhecimento pela regularidade de sua execução, não obstante todos os documentos apresentados.
Verifica-se que inexiste nexo causal entre o evento realizado e os documentos comprobatórios de licitação, contratação e pagamento dos serviços previstos no plano de trabalho especificado no portal de convênios do governo federal - Siconv (peça 17) .
Conforme registrado na proposta apresentada pelo convenente (peça 1, p. 8-10) , bem como nos folders produzidos (peças 18) e nas notícias veiculadas na internet (peça 19) , o evento foi realizado entre os dias 8 a 11/4/2010, sendo que o show da dupla Chitãozinho e Xororó ocorreu no dia 10/4/2010.
Todavia, a ata de reunião de julgamento do processo licitatório para contratação da infraestrutura do evento somente foi realizada em 13/4/2010 (peça 15, p. 26-27) , após a realização da 21ª Festa do Peão de Rodeio de Iporã. A homologação e adjudicação ocorreu em 23/4/2010 (peça 15, p. 28) e o contrato foi formalizado em 27/4/2010 (peça 15, p. 30-34) , dezessete dias após a realização do show objeto do convênio.
Tais documentos não somente são inaptos à comprovação da regular execução dos serviços como também representam fraude ao dever de licitar imposto à administração pública.
Além disso, inexiste também nexo de causalidade entre o evento realizado e o repasse dos recursos. Veja-se que o termo de convênio foi assinado somente no dia 8/4/2010, data em que o evento já estava ocorrendo, e que os recursos somente foram repassados em 9/11/2010 (peça 1, p. 88) , duzentos e quinze dias após o início do evento.
Não obstante não constem dos autos os extratos bancários da conta específica do convênio, tampouco tais documentos tenham sido inseridos no portal do Siconv, resta evidente a inexistência de nexo causal entre o evento realizado e os recursos repassados cerca de sete meses após o término da festa.
Além disso, as fotos apresentadas à peça 15, p. 36-37 não permitem concluir pela regular execução das despesas previstas com tendas, seja pela impossibilidade de avaliar o quantitativo contratado (trinta e cinco tendas) , seja pela impossibilidade de vincular as fotos ao evento patrocinado pelo convênio.
Enunciado do Acórdão 2867/2018-TCU-Segunda Câmara: Nas filmagens e fotografias que devem constar nas prestações de contas de convênios celebrados com o Ministério do Turismo para a realização de eventos, é imprescindível à comprovação do nexo de causalidade entre os recursos transferidos e as despesas efetuadas que as imagens evidenciem a identificação do evento e dos artistas eventualmente contratados (Relator Ministro-Substituto André de Carvalho) .
Especificamente em relação ao terceiro item, verifica-se que não é possível dissociar os serviços objeto do convênio das demais atrações da 21ª Festa do Peão de Boiadeiro de Iporã/PR, haja vista que os recursos repassados pelo MTur não foram destinados apenas à realização do Show da dupla Chitãozinho e Xororó, mas também aos itens de infraestrutura utilizados nos demais shows realizados (peças 17, 18 e 19) .
Assim, ainda que se aceite a justificativa de que não houve cobrança de ingressos no show custeado com recursos do convênio, a prestação de contas deveria englobar todas as despesas e receitas auferidas, não somente aquelas decorrentes da cobrança de ingressos, mas também aquelas provenientes da venda de bens e serviços produzidos ou fornecidos, nos termos da Cláusula Terceira, II, "jj", do termo de convênio firmado (peça 1, p. 56) .
Desta feita, não se acolhem as alegações de defesa apresentadas pelo responsável, propondo-se o julgamento pela irregularidade das contas, a condenação ao ressarcimento da integralidade dos valores repassados e a aplicação da multa prevista no art. 57 da Lei 8.443/1992.
CONCLUSÃO
Em face da análise promovida no tópico precedente, propõe-se rejeitar as alegações de defesa apresentada pelo Sr. Cássio Murilo Trovo Hidalgo, uma vez que não foram suficientes para sanear as irregularidades a ele atribuídas.
Os argumentos de defesa tampouco lograram afastar o débito imputado ao responsável. Ademais, inexistem nos autos elementos que demonstrem sua boa-fé ou a ocorrência de outros excludentes de culpabilidade. Desse modo, suas contas devem, desde logo, ser julgadas irregulares, nos termos do art. 202, § 6º, do Regimento Interno/TCU, procedendo-se à condenação em débito e à aplicação da multa prevista no art. 57 da Lei 8.443/1992. 
PROPOSTA DE ENCAMINHAMENTO
Diante do exposto, submetem-se os autos à consideração superior, propondo:
2.4. julgar irregulares as contas do Sr. Cássio Murilo Trovo Hidalgo, CPF XXX.839.959-XX, ex-prefeito municipal de Iporã/PR, com fundamento nos arts. 1º, inciso I, 16, inciso III, alínea "c", e § 2º, da Lei 8.443/1992, c/c os arts. 19 e 23, inciso III, da mesma Lei, e com arts. 1º, inciso I, 209, inciso III, e § 5º, 210 e 214, inciso III, do Regimento Interno, condenando-o ao pagamento da quantia a seguir discriminada, fixando-lhe o prazo de quinze dias, a contar da notificação, para comprovar, perante o Tribunal (art. 214, inciso III, alínea "a", do Regimento Interno) , o recolhimento da dívida aos cofres do Tesouro Nacional, atualizada monetariamente e acrescida dos juros de mora, calculados a partir das datas discriminadas, até a data do recolhimento, na forma prevista na legislação em vigor.
	VALOR ORIGINAL (R$) 
	DATA DA OCORRÊNCIA

	100.000,00
	9/11/2010

                                                   Valor atualizado até 6/6/2018: R$ 157.560,00
2.5. aplicar ao Sr. Cássio Murilo Trovo Hidalgo, CPF XXX.839.959-XX, a multa prevista no art. 57 da Lei 8.443/1992, c/c o art. 267 do Regimento Interno, com a fixação do prazo de quinze dias, a contar da notificação, para comprovar, perante o Tribunal (art. 214, inciso III, alínea "a", do Regimento Interno) , o recolhimento da dívida aos cofres do Tesouro Nacional, atualizada monetariamente desde a data do acórdão até a do efetivo recolhimento, se for paga após o vencimento, na forma da legislação em vigor;
2.6. autorizar, desde logo, nos termos do art. 28, inciso II, da Lei 8.443/1992, a cobrança judicial das dívidas caso não atendidas as notificações;
2.7. autorizar o pagamento das dívidas em até 36 (trinta e seis) parcelas mensais e consecutivas, nos termos do art. 26 da Lei 8.443/1992, c/c o art. 217 do Regimento Interno, fixando-lhe o prazo de quinze dias, a contar do recebimento da notificação, para comprovar perante o Tribunal o recolhimento da primeira parcela, e de trinta dias, a contar da parcela anterior, para comprovar o recolhimento das demais parcelas, devendo incidir sobre cada valor mensal, atualizado monetariamente, os juros de mora devidos, na forma prevista na legislação em vigor;
2.8. encaminhar cópia da deliberação ao Procurador-Chefe da Procuradoria da República no Estado do Paraná, nos termos do § 3º do art. 16 da Lei 8.443/1992 c/c o § 7º do art. 209 do Regimento Interno do TCU, para adoção das medidas cabíveis; e comunicar-lhe que o relatório e o voto que a fundamentarem podem ser acessados por meio do endereço eletrônico www.tcu.gov.br/acordaos e que, caso haja interesse, o Tribunal pode enviar-lhe cópia desses documentos sem qualquer custo."   
É o relatório.

não há

Subprocurador-Geral Lucas Rocha Furtado.

TOMADA DE CONTAS ESPECIAL. CONVÊNIO. IMPUGNAÇÃO TOTAL DAS DESPESAS. CITAÇÃO. AUSÊNCIA DE NEXO CAUSAL ENTRE AS DESPESAS E OS RECURSOS FEDERAIS REPASSADOS. ALEGAÇÕES DE DEFESAS NÃO APTAS A COMPROVAR A BOA E REGULAR APLICAÇÃO DOS RECURSOS. CONTAS IRREGULARES. MULTA. CIÊNCIA.

TOMADA DE CONTAS ESPECIAL (TCE)

Secretaria de Controle Externo de Tomada de Contas Especial (SecexTCE).

Trata-se de tomada de contas especial instaurada pela Diretoria de Gestão Estratégica do Ministério do Turismo, em razão da impugnação total das despesas do Convênio CV-0081/2010, celebrado com o Município de Iporã/PR com o objetivo de dar apoio ao projeto intitulado "21ª Festa do Peão de Rodeio de Iporã/PR", a ser realizado nos dias 8 a 11/4/2010, conforme proposta registrada à peça 1, p. 8-10.
2.	Para consecução do objeto do ajuste foi previsto o montante de R$ 122.000,00, dos quais R$ 100.000,00 repassados pelo concedente em 9/11/2010 (OB nº 801520/2010) e R$ 22.000,00 que corresponderiam à contrapartida.
3.	A prestação de contas apresentada pelo ente municipal foi reprovada pela concedente, uma vez que não teria havido a comprovação da execução física do objeto do convênio.
4.	No âmbito desta Corte, o Sr. Cássio Murilo Trovo Hidalgo, prefeito de Iporã à época dos fatos, foi citado para apresentar alegações de defesa e/ou recolher aos cofres do Tesouro Nacional o valor total transferido pela União ao ente municipal, em razão da impugnação das despesas do mencionado ajuste, infração ao art. 56 da Portaria Interministerial nº 127/2008, que fundamentou a avença.
II
5.	Em atendimento ao ofício de citação que lhe fora encaminhado, o responsável apresentou suas alegações de defesa (peça 15) . Em síntese, alega que (i) os documentos juntados aos autos comprovariam que os serviços foram devidamente executados e contratados em valores praticados no mercado; (ii) a reprovação de suas contas pelo Ministério do Turismo decorreria da ausência de alguns documentos no processo, o que caracterizaria apenas mero erro formal; (iii) não haveria nos autos elementos que comprovem a ocorrência de dano ao erário, além de não ter sido apontada qualquer falha no aspecto econômico, financeiro ou relacionado à ausência de prestação dos serviços; e (iv) não teria sido configurada a conduta dolosa ou culposa do agente público, tampouco caracterizada a relação de causa e efeito entre a conduta do agente e o dano.
6.	Além disso, o responsável apresenta justificativas para as três irregularidades apontadas na Nota Técnica 1013/2012 (peça 1, p. 336-342) do Ministério do Turismo:
a) As fotografias das tendas (pirâmides) apresentadas não permitem vinculá-las ao contexto do evento.
	O responsável junta novas fotos (peça 15, p. 36 e 37) nas quais alega que seria possível identificar as tendas no contexto da festa.
b) Não comprovação da locação de gerador de 600 KVA, prevista no Plano de Trabalho.
	Apresenta nota fiscal emitida pela empresa ADM Produções e Eventos, bem como cópia da licitação e contrato que comprovariam que a empresa teria sido a vencedora do certame (peça 15, p. 13-35) .
c) Não reversão da arrecadação da bilheteria na consecução do objeto.
	O responsável alega que para o show objeto do convênio não teria havido a cobrança de ingressos.
III
7.	Após o exame das alegações de defesa apresentadas, a unidade técnica propõe julgar irregulares as contas do responsável, condená-lo ao ressarcimento do montante total repassado ao município e aplicar-lhe multa, com fulcro no art. 57 da Lei 8443/1992.
8.	Por sua vez, o representante do Ministério Público manifestou sua concordância com a proposta da unidade técnica, destacando que "nem a prestação de contas apresentada ao órgão repassador nem a defesa produzida no presente processo lograram comprovar o nexo de causalidade entre os recursos repassados e a sua regular aplicação no objeto do convênio."
IV
9.	Acolho os pareceres precedentes e incorporo as análises efetuadas como razões de decidir, sem prejuízo das considerações a seguir.
10.	Como bem ressaltou o representante do Parquet, o responsável não apresentou notas fiscais ou recibos de pagamentos do cachê dos artistas nem dos supostos serviços prestados para a organização do evento. Ademais, a comprovação do nexo entre os recursos federais repassados restou prejudicada, uma vez que não há nos autos cópias de cheques e sequer extrato bancário da conta do convênio.
11.	Nesse contexto, onde não se sabe a destinação dos recursos depositados na conta do convênio e tampouco quais seriam os serviços prestados para a realização do evento, a conclusão pela não comprovação da boa e regular aplicação dos recursos se impõe.
12.	Registro que melhor sorte não trazem ao recorrente os documentos juntados. A única nota fiscal apresentada não faz referência ao convênio em análise e as fotos (peça 15, p. 36-37) não permitem avaliar o quantitativo de tentas contratado ou vinculá-las ao evento patrocinado pelo convênio.
13.	No que concerne à não reversão da arrecadação da bilheteria, entendo que a questão mostra-se superada a partir da constatação de que não há sequer a comprovação de que as despesas do show tenham sido, de fato, custeadas com os recursos do convênio.
14.	Dessa forma, considerando que as alegações de defesa apresentadas não se mostram aptas a comprovar a boa e regular aplicação dos recursos públicos, as presentes contas devem ser julgadas irregulares, o responsável condenado ao ressarcimento do montante total repassado, além de lhe ser aplicada a multa prevista no art. 57 da Lei 8443/1992.
	Ante o exposto, em linha com os pareceres precedentes, voto por que seja adotado o acórdão que ora submeto a este Colegiado.
TCU, Sala das Sessões Ministro Luciano Brandão Alves de Souza, em 3 de março de 2020.
BENJAMIN ZYMLER 
Relator